臺灣高等法院臺中分院民事判決　九十三年度家上字第一四一號
　　　上　訴　人　丙○○
　　　被　上訴人　丁○○
右當事人間請求確認婚姻關係存在事件，上訴人對於中華民國九十三年八月十二日臺
灣臺中地方法院九十三年度家訴字第一一九號第一審判決提起上訴，本院於九十三年
十二月七日言詞辯論終結，判決如左：
　    主 　   文
上訴駁回。
第二審訴訟費用由上訴人負擔。
　    事實及理由
一、被上訴人主張：兩造於民國八十七年二月間結婚，嗣於九十二年四月間協議離婚
　　並為離婚登記，然離婚之過程為九十一年年底由上訴人持空白之離婚協議書給伊
　　簽名，伊因為安撫上訴人才簽名，嗣九十二年四月二日當天上訴人要求伊去辦離
　　婚登記時，伊原在空白之離婚協議書上已書寫內容，並有證人之簽名，伊當時沒
　　有詳細看，就與上訴人同往辦理離婚登記，離婚協議書上之二位證人乙○○、甲
　　○○既未親聞或親見兩造協議離婚乙事，自不知悉雙方確有離婚之意思，不符合
　　離婚之法定要件「二人以上之證人」，兩造之離婚雖經登記，然與離婚之法律規
　　定不符，兩造婚姻關係應仍存在，但上訴人否認此一事實，因而有確認之必要，
　　爰求為判決確認造婚姻關係存在。
二、上訴人則以：兩造離婚之過程為九十二年四月二日當天早上十點多由伊與被上訴
    人商討離婚，並擬立離婚協議書，因兩造不知離婚協議書應如何書寫內容，亦無
    二人個證人，乃由伊出外找徵信社，徵信社表示可以替人作證，伊乃在徵信社打
    電話給被上訴人，並與被上訴人在電話中討論離婚協議書之內容，兩造當時邊吵
    邊談，最後伊與被上訴人確認內容後，由證人在離婚協議書上書寫內容，完成後
    伊有唸給被上訴人聽，經被上訴人確認對書寫之內容同意後，由伊將完成之離婚
    協議書拿回去給被上訴人看，被上訴人無竟見，雙方即到戶政事務所一起去辦理
    離婚，離婚之程序應屬合法有效，求為判決駁回被上訴人之訴。
三、被上訴人主張：兩造於民國八十七年二月間結婚，嗣於九十二年四月二日簽署離
    婚協議書，其後兩造復共持離婚協議書前往戶政機關辦妥離婚登記之事實，業據
    提出戶籍謄本正本乙份及離婚協議書影本乙份為證。上訴人到庭後，不為爭執。
    此部分之主張，堪信為真實。
四、被上訴人主張：離婚之過程為九十一年年底為由上訴人持空白之離婚協議書給伊
    簽名，伊因為安撫上訴人才簽名，嗣九十二年四月二日當天上訴人要求伊去辦離
    婚登記時，伊原在空白之離婚協議書上已書寫內容，並有證人之簽名，伊當時沒
    有詳細看，就與上訴人同往辦理離婚登記之事實，雖為上訴人所否認，並以前詞
　　置辯。被上訴人就其主張之事實雖尚未舉證，惟按當事人主張之事實，經他造於
　　言詞辯論時自認者，無庸舉證，民事訴訟法第二百七十九條定有明文。查依上訴
　　人於本院言詞辯論時陳述兩造離婚之過程為九十二年四月二日當天早上十點多由
　　伊與被上訴人商討離婚，並擬立離婚協議書，因兩造不知離婚協議書應如何書寫
　　內容，亦無二人以上證人，乃由伊出外找徵信社，徵信社表示可以替人作證，伊
　　乃在徵信社打電話給被上訴人，並與被上訴人在電話中討論離婚協議書之內容，
　　兩造當時邊吵邊談，最後伊與被上訴人確認內容後，由證人在離婚協議書上書寫
　　內容，完成後伊有唸給被上訴人聽，經被上訴人確認對書寫之內容同意後，由伊
　　將完成之離婚協議書拿回去給被上訴人看，被上訴人無意見，雙方即到戶政事務
　　所一起去辦理離婚登記，證人當天並沒有跟被上訴人電話中講話，證人有聽到伊
　　與被上訴人電話談話的聲音，是伊與被上訴人談以後，由伊告訴證人談的內容，
　　證人依照談的內容書寫完後，伊再於電話中唸給丁○○聽，經確認以後，由證人
　　在離婚協議書上簽名完成後，伊再將離婚協議書拿回去給被上訴人，被上訴人有
　　看過才簽名的等語（見本院卷第四四頁）。上訴人上開陳述已自認被上訴人與離
　　婚證人未曾謀面，亦未曾交談，亦未曾在電話中對話，此一自認之事實與被上訴
　　人之主張為相符，應堪信為真實。
五、按兩願離婚，應以書面為之，有二人以上證人之簽名並應向戶政機關為離婚之登
    記。民法第一千零五十條定有明文。所稱兩願離婚應以書面為之，並應有二人以
    上證人之簽名，既為民法第一千零五十條所規定之方式，故夫妻間雖有離婚之合
    意，如未依此方式為之，依民法第七十三條規定，自屬無效 (最高法院著有四十
    二年台上字第一００一號判例可資參照）。又民法第一千零五十條規定兩願離婚
    應以書面為之，並應有二人以上證人之簽名，旨在確實證明當事人有離婚之合意
    ，而非出於抑勒或受騙（最高法院六十九年度台上字第一０五號判決意旨參照）
    。所稱離婚之證人，固不限於作成離婚證書時為之，亦不限於協議離婚時在場之
    人始得為證人，然究難謂非親自或親聞雙方當事人確有離婚真意之人，亦得為證
    人（最高法院著有六十八年台上字第三七九二號判例、六十九年第十次民事庭決
    議可資參照）。本件上訴人雖謂證人有聽到兩造電話談話聲音，知道談話內容，
    然依常情判斷，非電話交談之第三人，至多僅能聽聞片段之聲音，實際為電話交
    談者始能判斷對話者為何人，並經由對談及詢問而瞭解對話者之真意與知悉完整
    對話內容，況二位證人並不認識被上訴人，二位證人並未實際電話交談，如何能
　　確定與上訴人對話者究是否為被上訴人本人？僅在上訴人與被上訴人電話中之交
　　談，如何能確定被上訴人是否有離婚之意願？離婚之協議內容為何？是依上訴人
　　自認之事實，至多僅可推斷上訴人有離婚之意思，二位證人既未與被上訴人素不
　　相識，未曾謀面，亦未在電話中交談，則二位證人在離婚協議書上簽名之時自無
　　從知悉被上訴人本人確有離婚之意願，簽署姓名時無受到抑勒或受騙。由上所述
　　，證人乙○○、甲○○在兩造離婚協議書上簽名，未親見或親聞被上訴人有離婚
　　之意思，應認兩造離婚協議書，因欠缺法定方式「二人以上證人之簽名」而無效
　　。從而，被上訴人請求確認兩造婚姻關係存在，核屬有據，應予准許。原審為上
　　訴人敗訴之判決，經核並無不合。上訴意旨指摘原判決不當，求予廢棄改判，為
　　無理由，應予駁回。
六、上訴人雖請求傳訊離婚之證人乙○○、甲○○二人，惟依上訴人自認之事實，已
    可認定本件兩造之離婚為無效，自無再傳訊證人乙○○、甲○○之必要，又二造
    其餘攻擊防禦方法，經審酌後，核與判決結果不生影響，爰不一一贅述，併此敘
    明。
據上論結，本件上訴為無理由，依民事訴訟法第四百四十九條第一項、第七十八條
，判決如主文。
中　　　華　　　民　　　國　　九十三　　年　　 十二　　 月　　二十一　　日
~B1家事法庭審判長法　官　陳照德
~B2　　　　　　　法　官　曾謀貴
~B3　　　　　　　法　官　蔡王金全
右為正本係照原本作成。
如對本判決上訴，須於收受判決送達後二十日內向本院提出上訴書狀，其未表明上訴
理由者，應於提出上訴後二十日內向本院提出上訴理由書（須按他造人數附具繕本）
，並繳納裁判費新臺幣肆仟伍佰元整。
上訴時應提出委任律師或具有律師資格之人之委任狀；委任有律師資格者，另應附具
律師及格證書及釋明委任人與受任人有民事訴訟法第四百六十六條之一第一項但書或
第二項（詳附註）所定關係之釋明文書影本。
~B 　 　　　　　書記官　阮正枝
中　　　華　　　民　　　國　　九十三　　年　　 十二　　 月　　二十二　　日
附註：
民事訴訟法第四百六十六條之一（第一項、第二項）
對於第二審判決上訴，上訴人應委任律師為訴訟代理人。但上訴人或其法定代理人具
有律師資格者，不在此限。
上訴人之配偶、三親等內之血親、二親等內之姻親，或上訴人為法人、中央或地方機
關時，其所屬專任人員具有律師資格並經法院認為適當者，亦得為第三審訴訟代理人
。
                                                                        Ｈ
